臺灣高等法院臺中分院刑事判決　　　　94年度上訴字第1695號
上　訴　人
即　被　告　丁○
上列上訴人因偽造文書案件，不服臺灣彰化地方法院中華民國94
年7月11 日第一審判決 （民國94年度易字第404號，起訴案號：
臺灣彰化地方法院檢察署民國94年度偵字第244號） ，提起上訴
，本院判決如下：
    主 　　 文
上訴駁回。
　　事　　　實
一、丁○前於民國（下同）87年間，因業務過失致死案件，經臺
    灣板橋地方法院以89年度交訴緝字第1號判決判處有期徒刑1
    年6月，上訴後，經臺灣高等法院以 89年度交上訴字第60號
    判決駁回上訴確定，入監執行後，甫於 90年7月30日縮短刑
    期期滿執行完畢。詎其仍不知悔改，因在聊天過程中，得知
    甲○○遭江國鐘告訴偽造文書，且經本院判處有期徒刑 1年
    ，認有機可乘，即基於意圖為自己不法所有之概括犯意，於
    93年11月間某日，向甲○○佯稱其人面很廣，可解決官司，
    只要交付新臺幣（下同） 5萬元，即可代為解決甲○○與江
    國鐘間之互助會債務，並以有辦法幫甲○○解決官司問題及
    代為收送訴訟文件為由，先後3次分別向甲○○索取5千元、
    4千元、3千元現金，致甲○○誤以為丁○確有能力及意願代
    為處理前開互助會所引發之偽造文書訴訟，而陷於錯誤，並
    在甲○○所工作之彰化縣溪湖鎮檳榔攤，共交付丁○6萬2千
    元；丁○復承前意圖為自己不法所有之詐欺取財犯意，明知
    甲○○之妹乙○○並未因涉嫌偽證案件經司法機關進行調查
    ，竟利用乙○○法律知識不足之機會，以乙○○於前開偽造
    文書案件審理中，涉及向法院為虛偽陳述，涉嫌偽證罪為由
    ，先後於下述時間、地點，向乙○○行使詐術取財：於93
    年11月5日，在其彰化縣溪湖鎮○○路○段619巷71弄26 號租
    屋處，向乙○○佯稱時間緊迫，需向承辦檢察官關說，交付
    關說費等語，致乙○○因擔心訟累而陷於錯誤，在上址丁○
    租屋處，交付現金6萬元；於93年11月8日，復承前詐欺取
    財之犯意，及為達詐欺取財之犯意，與姓名、年籍不詳之成
    年人基於共同偽造公文書並行使之概括犯意聯絡，由丁○提
    供乙○○於其胞姐甲○○偽造文書案件之相關案情及乙○○
    之年籍資料予該姓名、年籍不詳之成年人，由該名成年人偽
    刻代表臺灣彰化地方法院之官章，再持該官章捺蓋於內容為
    乙○○因偽證案件，遭臺灣彰化地方法院判處有期徒刑 5月
    ，且每日以9百元易科罰金，共需處罰13萬5千元，原應屬公
    務員書記官製作之判決正本後，即將該偽造之判決正本交予
    丁○，由丁○在其上址租屋處，向乙○○提出行使，並向乙
    ○○佯稱如不儘速繳清罰款會遭逮捕入獄服刑，致乙○○又
    陷於錯誤，交付現金 13萬5千元，丁○得手後，即將該份偽
    造之判決書收回，並於 93年11月8日後某日，因乙○○之友
    人鄭嘉榮前往其上址租屋處，丁○即再次提出該份判決供鄭
    嘉榮察看而行使，足生損害於該份偽造判決正本上遭冒名之
    書記官、法官，及司法審判之威信；於93年12月10日入監
    前某日，丁○又承前詐欺取財犯意，在其上揭租屋處，向乙
    ○○佯稱因其在臺灣彰化地方法院從事文書收狀工作之友人
    「楊俊隆」，在乙○○偽證案件中，代為取得訴訟文件，需
    給付紅包1萬2千元，致乙○○陷於錯誤，誤以為確有「楊俊
    隆」之人代為處理訴訟事宜，而分2次各給付6千元，共給付
    1萬2千元予丁○，丁○共計向乙○○詐得現金 20萬7千元；
    丁○復承前偽造公文書並行使及詐欺取財之概括犯意聯絡
    ，委託不詳姓名年籍之成年人，於93年12月10日入監前某日
    ，不詳地點，由該名成年男子先行偽刻「臺灣彰化地方法院
    檢察署印」，再以電腦打字方式繕打檢察官「邱春宏」、書
    記官「劉文惠」名義製作之93年度訴字第2403號「台灣彰化
    地方法院檢察署簡易庭」，內容略載：「乙○○係冒用林秋
    玉名義冒標互助合會乙事，．．．偽證犯行明確」等語，並
    以上開偽刻之「臺灣彰化地方法院檢察署印」偽造「臺灣彰
    化地方法院檢察署印」之印文一枚於上面，而偽造屬公文書
    之起訴書 1份，及以電腦打字方式繕打法官「孫學文」、「
    劉俊生」、「王美惠」名義製作之 93年度刑事字第241號「
    台灣台北最高法院刑事上訴裁定書」，內容略載被告甲○○
    、洪英華等人量刑過輕云云，並以前開偽刻之「臺灣彰化地
    方法院檢察署印」偽造「臺灣彰化地方法院檢察署印」之印
    文一枚於上面，而偽造形式上屬公文書之刑事上訴裁定書 1
    份後，再推由丁○持向乙○○行使，致生損害於「邱春宏」
    、「劉文惠」、「孫學文」、「劉俊生」、「王美惠」等人
    ，及司法審判之威信。丁○並向乙○○佯稱因對造上訴至臺
    北，故須另支付 5萬元委託律師上訴，惟因丁○遲未將乙○
    ○先前所給付 13萬5千元之收據交予乙○○，反持上開經偽
    造之公文書向乙○○行使，致乙○○心生懷疑，而未交付上
    開詐欺款項並報警，而查知上情，經警在丁○上開租屋處查
    扣上開「台灣台北最高法院刑事上訴裁定書」、「台灣彰化
    地方法院檢察署簡易庭」起訴書各1份。
二、案經甲○○、乙○○訴由彰化縣警察局北斗分局報請臺灣彰
    化地方法院檢察署檢察官偵查起訴。
    理　　  由
一、訊據上訴人即被告（下稱被告）丁○固坦承曾向告訴人甲○
    ○收取現金5萬9千元，及向告訴人乙○○收取現金共20萬 7
    千元，並曾持卷附之「台灣彰化地方法院檢察署簡易庭」起
    訴書、「台灣台北最高法院刑事上訴裁定書」予告訴人乙○
    ○觀看等情，惟矢口否認涉有上開偽造公文書並行使及詐欺
    取財犯行，辯稱：伊僅向告訴人甲○○收取5萬9千元，而非
    6萬2千元，且其中之5萬元係欲解決債務，另9千元則係繕寫
    訴訟文書之費用；伊雖另向告訴人乙○○收取 20萬7千元，
    但伊均已將錢交予「楊清龍」，伊未曾向告訴人甲○○、乙
    ○○告知吃得開，可拿錢給檢察官，亦未曾向告訴人乙○○
    、甲○○告知「楊清龍」係在法院工作，另伊提供給告訴人
    乙○○觀看之文書，亦均係「楊清龍」所提供云云。惟查：
　(一)被告曾向甲○○、乙○○佯稱有相當關係，可代為解決互助
　  會糾紛及涉訟案件，且被告曾出示經偽造為乙○○為被告之
    判決書、起訴書、上訴裁定書等供乙○○觀看，致甲○○、
    乙○○均陷於錯誤，致分別給付 6萬2千元及20萬7千元等情
    ，業據證人即告訴人甲○○於警訊時證稱：被告知伊與江國
    鐘有互助會糾紛後，便說 5萬元即可解決，另以互助會官司
    訴訟為由，在 93年11月間，分3次在伊工作之檳榔攤向伊收
    取 5千元、4千元、3千元，但伊事後向被告拿和解書及收據
    均未果，始覺可疑，且經伊向江國鐘確認，被告並未曾交付
    5萬元予江國鐘等語 （見警卷第6頁至第8頁），另據證人即
    告訴人乙○○於警訊時、偵查中及原審 94年6月28日審理時
    均證稱：因被告說伊之偽證官司，需包紅包給檢察官，且說
    要關5個月，要繳罰金，又說需包紅包給在法院工作之 「楊
    俊隆」，故伊先後4次分別交付6萬元、13萬5千元、6千元、
    6 千元予被告，被告並曾出示印有臺灣彰化地方法院官印之
    判決書，並說其很有辦法，因伊欠缺此方面常識又很忙，且
    被告每次要錢時，均說時間很緊急，伊才會拿錢給被告等語
    （見警卷第8頁至第9頁、偵卷第38頁至第39頁，原審審判筆
    錄），且證人甲○○、乙○○上開之證述，核與證人即甲○
    ○之雇主鄭嘉榮於偵查中所證：甲○○曾寄放 5萬元在檳榔
    攤，因被告說與互助會會員認識，可幫忙和解，而乙○○亦
    曾拿 6萬元予伊欲轉交被告拿給檢察官，伊曾聽被告說可幫
    忙拿錢給檢察官，且可幫乙○○解決官司，亦曾在被告住處
    ，看見乙○○遭判處有期徒刑 5月之書類等語，互核相符（
    見偵卷第39頁至第41頁、第58頁），此外，另有上開偽造之
    「臺灣彰化地方法院檢察署簡易庭93年訴字第2403號」起訴
    書，及「臺灣臺北最高法院 93年度刑事字第241號刑事上訴
    裁定書」各1件紙在卷可稽 （見警卷第13頁、第14頁至第16
    頁），衡之證人甲○○、乙○○與被告間素無怨隙，且證人
    乙○○於偵查中及原審審理時，均係在具結後屢次為相同之
    證述，又證人甲○○、乙○○及鄭嘉榮就被告施用詐術之情
    節復均證述一致，應可認證人甲○○、乙○○及鄭嘉榮上開
    之證述為真實，而堪予採信。
　(二)被告雖辯稱：僅向證人甲○○收取 5萬9千元，且其中5萬元
　  係為供處理債務，已交予綽號「大錢」之人，另外 9千元則
    係充作文書處理費用云云，然證人甲○○於警訊時已證稱：
    伊共交付被告6萬2千元，且伊曾與債權人江國鐘聯絡，被告
    未曾交付5萬元和解等語（見警卷第6頁至第8頁） ，且被告
    迄今尚未能提供「大錢」之正確年籍以供傳喚，顯見被告所
    辯曾將收取之 5萬元交予「大錢」代為解決債務糾紛，及所
    收取之金額僅有5萬9千元等情，為臨訟卸責之詞，不足採信
    。被告復辯稱曾向證人乙○○收取 20萬7千元，但均已交予
    「楊清龍」，證人鄭嘉榮亦曾見過「楊清龍」云云，惟查，
    被告迄今均未能提供「楊清龍」之正確年籍資料以供查證，
    且證人鄭嘉榮業於偵查中證稱：未曾見過該人等語（見偵卷
    第58頁），又證人乙○○證稱：被告係向伊陳稱該人姓名為
    「楊俊隆」云云，從而，是否確有「楊清龍」或「楊俊隆」
    此人，已啟人疑竇，且亦乏證據足認被告確將收取之20萬 7
    千元交予「楊清龍」抑或「楊俊隆」，是被告此部分所辯，
    尚難資為對其有利之認定。被告又辯以：未曾向證人甲○○
    、乙○○告以可拿錢給檢察官，及「楊清龍」係在法院工作
    云云，惟查，被告確曾為使甲○○、乙○○誤信其有管道可
    收買檢察官，及其與法院工作人員熟識，可對甲○○、乙○
    ○之司法案件有所助益，而佯稱可拿錢給檢察官，及「楊清
    龍」係法院職員等情，業據證人甲○○、乙○○、鄭嘉榮證
    述明確，再衡以被告並非司法人員，倘被告未曾告以上情，
    致甲○○、乙○○信為真實，甲○○、乙○○焉有可能無端
    交付6萬2千元及20萬7 千元之現款予被告，是被告此部分辯
    解，亦雖遽予採信。至被告雖又辯稱：伊提示予乙○○觀看
    之上開偽造裁判書類，皆為「楊清龍」所提供云云，惟查，
    本件證人甲○○、乙○○均係與被告直接接觸，並告以刑事
    偽造文書案件之詳情乙節，業據證人甲○○、乙○○證述屬
    實，倘被告未參與上開訴訟文書之偽造，該等訴訟文書中所
    載關係人及內容又從何而來？況卷附記載內容為乙○○無法
    接受判決等情之申請分案答辯書 1紙係被告所謄寫，業據被
    告供承在卷，並有該申請分案答辯書1紙附卷可參 （見警卷
    第31頁至第32頁），且上開「起訴書」、「刑事上訴裁定書
    」復均係在被告住處查獲等情，亦據被告供承無誤，是雖尚
    無積極證據足資認定上開偽造之公文書係被告 1人獨自偽造
    完成，惟已足徵被告確有參與偽造上開公文書，而非全係該
    無法確定真實年籍資料之人所為。是被告此部分辯解，亦不
    足憑採。
　(三)綜上所述，被告所辯，均係事後卸責之詞，不足採信。至於
　  被告雖請求傳訊證人楊青隆，惟未提供確實之地址，致無法
    傳喚，附此敘明。本件事證已臻明確，被告犯行洵堪認定。
    二、按刑法上所稱之公文書，係指公務員職務上製作之文書
    ，即以公務員為其製作之主體，且係本其職務而製作而言，
    至文書內容之為公法上關係抑為私法上關係，其製作之程式
    為法定程式，抑為意定程式，及既冒用該機關名義作成，形
    式上足使人誤信為真正，縱未加蓋印信，其程式有欠缺，均
    所不計（最高法院71年度台上字第7122號判決意旨參照）。
    又刑法上偽造文書罪，係著重於保護公共信用之法益，即使
    該偽造文書所載名義制作人實無其人，而社會上一般人仍有
    誤信其為真正文書之危險，仍難阻卻犯罪之成立（最高法院
    54年台上字第1404號判例意旨參照）。本件被告與姓名、年
    籍不詳之成年人，偽刻足以表示公署之「臺灣彰化地方法院
    印」、「臺灣彰化地方法院檢察署印」，用以偽造上開 3份
    以乙○○為被告、形式上屬公文書之判決書、起訴書及刑事
    上訴裁定書，並由被告分 2次持以向證人乙○○行使，另持
    前開判決書向鄭嘉榮行使 1次，足生損害於上開公文書上所
    載法官、書記官及司法審判之威信，核被告此部分所為，係
    犯刑法第216條、第211條之行使偽造公文書罪。被告先後多
    次向甲○○佯稱欲幫忙處理債務及訴訟，致甲○○陷於錯誤
    ，共交付現金6萬2千元，及先後多次向乙○○佯稱欲給檢察
    官紅包、繳納罰金、及支付訴訟文書費用，致乙○○陷於錯
    誤，共交付現金 20萬7千元，核被告此部分所為，則係犯刑
    法第339條第1項之詐欺取財罪既遂罪。另被告持上開經偽造
    之起訴書、刑事上訴裁定書欲向乙○○行騙需再委任律師，
    並應支付 5萬元報酬，雖已著手詐欺行為之實施，惟尚未生
    取財之結果，其此部分犯罪尚屬未遂，核其此部分所為，則
    係犯刑法第339條第3項、第1 項之詐欺取財未遂罪。被告偽
    造「臺灣彰化地方法院印」及「臺灣彰化地方法院檢察署印
    」印章，用以蓋用印文各 1枚於上開判決書、起訴書、上訴
    裁定書，而偽造完成前開判決書、起訴書、上訴裁定書等公
    文書，並進而行使，其偽造印章、印文之行為，係屬偽造公
    文書之階段行為；又其偽造上開公文書後進而行使，偽造之
    低度行為應為行使之高度行為所吸收，均不另論罪。被告與
    姓名、年籍不詳之成年人，就上開偽造公文書並行使之行為
    ，具有犯意聯絡及行為分擔，為共同正犯。被告上開多次詐
    欺取財既遂或未遂，及先後 3次分向乙○○、鄭嘉榮行使偽
    造之公文書，均時間緊接，方法相同，各觸犯構成要件相同
    之罪，顯均係基於概括犯意為之，屬連續犯，應分依刑法第
    56條之規定，論以連續詐欺取財既遂一罪及連續行使偽造公
    文書一罪，並均加重其刑。又被告行使上開偽造公文書之目
    的，即在於向乙○○詐取現款，是其所犯連續行使偽造公文
    書罪與連續詐欺取財罪間，有方法目的之牽連關係，應從一
    重之連續行使偽造公文書罪處斷。另公訴人起訴事實雖未敘
    及被告上開連續偽造公文書並行使及詐欺取財未遂之犯行，
    然該部分事實，與公訴人起訴書所記載之犯罪事實，具有牽
    連犯及連續犯之裁判上一罪關係，應均為起訴效力所及，本
    院自應併予審究。被告前於87年間，因業務過失致死案件，
    經臺灣板橋地方法院以 89年度交訴緝字第1號判決判處有期
    徒刑1年6月，上訴後，經臺灣高等法院以89年度交上訴字第
    60號判決駁回上訴確定，入監執行後，甫於90年7 月30日縮
    短刑期期滿執行完畢等情，有臺灣高等法院被告前案紀錄表
    存卷可按，其於 5年內再犯本件有期徒刑以上之罪，為累犯
    ，應依刑法第47條之規定，遞加重其刑。原審適用刑法第28
    條、第56條、第216條、第211條、第339條第1項、第55條、
    第47條、第38條第1項第2款、第219 條，罰金罰鍰提高標準
    條例第1 條前段之規定，審酌被告利用甲○○、乙○○之昧
    於司法運作程序，恐遭判刑，及欲與債權人和解，甚而繳納
    罰金之機會，即擅自偽造臺灣彰化地方法院及臺灣彰化地方
    法院檢察署之公印，進而偽造公文書，嚴重影響司法威信，
    又所詐得之金額達 26萬9千元，犯後尚難認有何悔意等一切
    情狀，量處有期徒刑貳年陸月，並敘明如附表所示之偽造公
    文書，均係被告所有供犯本件行使偽造公文書及詐欺取財犯
    罪所用之物，其中附表編號 1所示之公文書雖未扣案，惟尚
    乏證據足資證明業已滅失，與附表編號2、3所示偽造之公文
    書，均應依刑法第38 條第1項第2 款之規定，宣告沒收。附
    表編號4、5所示偽造之「臺灣彰化地方法院檢察署印」、「
    臺灣彰化地方法院印」各一顆，雖均未扣案．惟亦不能證明
    業已滅失，爰應依刑法第219 條之規定，併予宣告沒收，其
    認事、用法及量刑，均無不合，被告上訴否認犯罪，恣意指
    摘原判決不當，為無理由，應予駁回。
三、據上論斷，應依刑事訴訟法第368條，判決如主文。
本案經檢察官丙○○到庭執行職務。
中　　華　　民　　國　　94　　年　　10　　月　　4 　　日
              刑事第十庭  審判長法　官　林　照　明
                                法　官　林　清　鈞
                                法　官　吳　重　政
上列正本證明與原本無異。
如不服本判決應於收受送達後十日內向本院提出上訴書狀，其未
敘述上訴之理由者並得於提起上訴後十日內向本院補提理由書（
均須按他造當事人之人數附繕本）。
                                書記官　劉　建　智
中　　華　　民　　國　　94　　年　　10　　月　　5 　　日
附錄：
刑法第216條：
行使第二百十條至第二百十五條之文書者，依偽造、變造文書或
登載不實事項或使登載不實事項之規定處斷。
刑法第211條：
偽造、變造公文書，足以生損害於公眾或他人者，處一年以上七
年以下有期徒刑。
刑法第339條第1項：
意圖為自己或第三人不法之所有，以詐術使人將本人或第三人之
物交付者，處五年以下有期徒刑、拘役或科或併科一千元以下罰
金。
┌───┬─────────────────┬────┬──────┐
│編  號│      物                 品       │ 數  量 │  沒收依據  │
├───┼─────────────────┼────┼──────┤
│  １  │內容：乙○○因偽證案件，遭臺灣彰化│  壹份  │刑法第38條第│
│      │地方法院判處有期徒刑5月，且每日以 │        │1項第2款    │
│      │900元易科罰金，共需處罰135,000元，│        │            │
│      │並蓋有「臺灣彰化地方法院印」之判決│        │            │
├───┼─────────────────┼────┼──────┤
│  ２  │內容：案號為93年度訴字第2403號，機│  壹份  │刑法第38條第│
│      │關名稱為臺灣彰化地方法院檢察署簡易│        │1項第2款    │
│      │庭，記載乙○○偽證犯行明確等語，以│        │            │
│      │打字方式繕打檢察官姓名「邱春宏」，│        │            │
│      │書記官姓名「劉文惠」，並蓋按「臺灣│        │            │
│      │彰化地方法院檢察署印」之起訴書。  │        │            │
├───┼─────────────────┼────┼──────┤
│  ３  │內容：案號為93年度刑事字第241號， │  壹份  │刑法第38條第│
│      │機關名稱為臺灣臺北最高法院，記載為│        │1項第2款    │
│      │江芯汝、江莉蓁、范美珠、謝麗華等人│        │            │
│      │就甲○○、乙○○、洪英華所涉犯行量│        │            │
│      │刑過輕，故提起上訴後等語，以打字方│        │            │
│      │式繕打法官姓名「孫學文」、「劉俊生│        │            │
│      │」、「王美惠」，並蓋按「臺灣彰化地│        │            │
│      │方法院檢察署印」之刑事上訴裁定書。│        │            │
├───┼─────────────────┼────┼──────┤
│  ４  │偽造之「臺灣彰化地方法院印」      │  壹顆  │刑法第219條 │
├───┼─────────────────┼────┼──────┤
│  ５  │偽造之「臺灣彰化地方法院檢察署印」│  壹顆  │刑法第219條 │
└───┴─────────────────┴────┴──────┘
　　　　　　　　　　　　　　　　　　　　　　　　　　Ｒ
